【裁判字號】    96,上,746
【裁判日期】    970423
【裁判案由】    侵權行為損害賠償
【裁判全文】
臺灣高等法院民事判決                   96年度上字第746號
    上  訴  人  甲○○原名王.
                            弄.
    訴訟代理人  賴見強律師
    複代理人    古宏彬律師
    被上訴人    丙○○
    法定代理人  乙○○
上列當事人間請求侵權行為損害賠償事件，上訴人對於中華民國
96年7月12日臺灣板橋地方法院95年度訴字第243號第一審判決提
起上訴，本院判決如下：
    主  文
原判決廢棄。
被上訴人在第一審之訴及假執行之聲請均駁回。
第一、二審訴訟費用由被上訴人負擔。
    事實及理由
一、被上訴人起訴主張：上訴人於民國94年1月13日晚間騎乘LQ7
    -091號重型機車，沿臺北縣三重市○○路○段往三重市○○
    ○路方向行駛，於同日21時40分許行經臺北縣三重市○○路
    ○段21號前，因過失撞擊伊所騎乘之三輪車右後車身，三輪
    車因而朝右側翻覆，致伊受有頭部外傷合併右側額葉腦內血
    腫、右側顳頂腦膜下血腫及左枕部腦血腫，嗣經送醫治療後
    ，仍有右眼失明及慢性呼吸衰竭併使用呼吸器超過21日以上
    ，無法脫離等之重傷害，成為植物人。其得請求上訴人賠償
    下列損害：(一)醫藥費及救護車：23029元。(二)增加生活支出
    ：油費20200元、停車費1900元、過路費5760元、看護費440
    800元、營養食品24933元（被上訴人於原審總計時漏計5433
    元）、日後轉入護理之家每月45000元，伊可再活20年共計
    00000000元，共00000000元。(三)工作能力損失：伊作資源回
    收，每月有15000元收入，伊可再做10年，因發生車禍不能
    再做，損失180萬元。(四)因伊受傷，法定代理人乙○○須為
    伊至公家機關辦事，2年來約30天，1天收入1500元，損失45
    000元。(五)因本件車禍，伊受傷成為植物人，精神上痛苦難
    以形容，且上訴人從未至醫院探視，因請求精神慰撫金200
    萬元。爰依民法第184條、第191條之2、第193條、第195條
    規定，求為命上訴人賠償00000000元及自起訴狀繕本送達翌
    日起算之法定遲延利息之判決。（原審僅判准0000000元及
    自95年7月23日起算之法定遲延利息，駁回被上訴其餘之訴
    ，被上訴人就其敗訴部分未上訴，已告確定，是本院僅得就
    000000 0元及自95年7月23日起算之法定遲延利息部分為審
    酌。）
二、上訴人則以：伊與被上訴人騎乘之人力車發生擦撞，實係因
    被上訴人騎乘未經核准之人力車，並違規行駛於道路，加以
    其未設任何安全及燈光設施，且於夜間行車未依規定燃亮燈
    光，逕行橫越道路未注意確無來車，違反道路交通安全規則
    第115、119、128及125條規定，再加以事發當時正在下雨，
    該路段燈光黯淡、視線不清、能見度有限，因而致伊於發現
    被上訴人未設任何燈光設施且未注意來車橫越道路之人力車
    時，雖立即採取適當避免危險之措施，緊急煞車並扭轉車頭
    改變行進方向，然仍因天雨路滑、煞車距離不足而發生擦撞
    。且依道路交通事故調查報告表、行車事故鑑定意見書所載
    ，足證系爭路權應歸屬於伊。本件交通事故倘被上訴人遵守
    道路交通安全規則第125條第1項第2款及第126條規定，於行
    經該無號誌之事發三岔路口，依規定看清左右確無來車並在
    不妨礙汽車（包括機器腳踏車）通行之情況下迅速通過，則
    本件事故自可避免，益證本交通事故實係因被上訴人所致。
    伊對防止發生危險事故已盡相當之注意，故依民法第191條
    之2規定伊不負賠償責任。縱認伊容有過失，揆諸臺灣省臺
    北縣區車輛行車事故鑑定委員會94年3月14日北縣鑑字第094
    5180097號之鑑定意見書之鑑定意見，伊之過失亦屬輕微，
    應有民法第217條「與有過失」或「過失相抵」規定之適用
    。又縱認伊容有過失而應負賠償責任，惟被上訴人請求伊賠
    償之醫療費用及增加生活支出部分，均未能提出相當之證明
    以實其說，且其請求伊賠償之金額，有非屬必要費用者，故
    其請求之金額，實有疑義。另被上訴人主張工作損失部分，
    根據最高法院61年度台上字第1987號判例、89年度台上字第
    466號判決意旨，被上訴人從事資源回收工作，其每月是否
    實際可得15,000元尚有疑義，被上訴人對此未為相當之證明
    ，自不得以此為計算賠償之基礎。而關於慰撫金部分，本件
    交通事故經鑑定肇事主因為被上訴人，伊縱有過失亦較被上
    訴人輕微。且伊亦因此交通事故而身負刑責，並因此無心向
    學而休學，其實亦承受莫大之痛苦。又伊事發時僅為學生，
    現不過為在營服役之義務役軍人，並無積蓄且收入微薄，倘
    令伊賠償被上訴人200萬元之鉅額慰撫金，對伊實屬不公，
    請求予以減輕其賠償金額等語，資為抗辯。
三、被上訴人主張其因受上訴人碰撞其所騎乘之三輪車右後車身
    ，三輪車因而朝右側翻覆，致受有頭部外傷合併右側額葉腦
    內血腫、右側顳頂腦膜下血腫及左枕部腦血腫，經送醫治療
    後，仍有右眼失明及慢性呼吸衰竭併使用呼吸器超過21日以
    上，無法脫離等之重傷害，成為植物人之事實，業據提出國
    防大學國防醫學院三軍總醫院附設民眾診療服務處（下稱三
    軍總醫院）診斷證明書、臺灣苗栗地方法院94年度間字第20
    號民事裁定各一件為證，並為上訴人所不爭執，堪信為真實
    。
四、被上訴人復主張本件車禍事故係因上訴人之過失所導致，至
    其受有上揭傷害等情，則為上訴人所否認，並以前揭情詞置
    辯。惟按汽車行駛時，駕駛人應注意車前狀況，並隨時採取
    必要之安全措施，道路交通安全規則第九十四條第三項有明
    文規定。查依刑事卷所附現場照片所示，現場路燈、路旁商
    家招牌、騎樓均有開啟形成光源，車禍現場環境顯非漆黑一
    片，而丙○○騎乘之三輪車上載白色塑膠袋、紙盒、白色儲
    水桶等物，亦非全然隱於夜色而難以察知（九十四年度發查
    他字第二四五號卷，第二五至二八頁），又當時路面無缺陷
    、無障礙物，視距良好等情形，亦有前揭道路交通事故調查
    報告表（一）在卷可佐，上訴人辯稱客觀上無從注意路況及
    丙○○騎乘之三輪車，始因煞車不及而肇事云云，已難採信
    ；再依現場目擊證人詹仁傑於警訊及偵查中所證稱：案發當
    時有路燈，店家招牌部分有開，雨很大所以視線不是很清楚
    ，車流量一般，不算少也不算多，渠當時車速約十數公里，
    被上訴人丙○○騎乘之三輪車自渠左前方橫越馬路，上訴人
    自渠左後方超車，沒多久車頭就撞上被上訴人丙○○騎乘之
    三輪車右後車身，導致三輪車朝右側翻覆等情（九十四年度
    發查他字第二四五號卷，第二二至二四、第三八至三九頁）
    ，上訴人既辯稱因能見度不佳，無從注意車前狀況，對於前
    方道路狀況不明云云，其即應加強注意，且到達安全島缺口
    ，依路面標線等狀況，顯可察覺已駛近岔路口，可能有其他
    方向來車進入車道，竟不圖減速慢行、以策安全，反率然超
    車前進，終因應變不及而肇事，又本件車禍發生地點尚未到
    達路口，係於上訴人進入路口前即發生碰撞，顯見其於通過
    路口時，並未注意車前狀況及其他人車動態，其駕駛行為有
    所失當，已屬灼然。是上訴人違反應注意車前狀況行駛，並
    隨時採取必要之安全措施等交通安全規則，且依當時情形，
    亦非無從注意，有應注意、能注意而不注意之過失，已可認
    定。臺灣省臺北縣區車輛行車事故鑑定委員會九十四年三月
    十四日北縣鑑字第0945180097號鑑定意見書，亦同認上訴人
    駕駛普通重型機車，未注意車前狀況為肇事次因。故上訴人
    應負過失責任，且上訴人之過失行為與被上訴人所受傷害間
    具有相當因果關係，亦可認定。次按信賴原則應以上訴人本
    身業已遵守交通法令，並已盡相當注意義務以防止危險發生
    ，始得援用而免除過失責任，最高法院八十四年台上字第五
    三六○號判例可資參照，是上訴人既有上開違反交通安全規
    則之過失情狀，自無從以信賴原則免除其過失責任。至被上
    訴人丙○○騎乘三輪車行經前開地點，未設任何燈光設施，
    且橫越道路未注意來車等情，經臺灣省臺北縣區車輛行車事
    故鑑定委員會認定為肇事主因乙節，雖顯示被害人亦有過失
    ，但此僅屬上訴人可否因此減免民事損害賠償額度，與上訴
    人過失行為成立之要件無涉。從而上訴人辯稱本件車禍純係
    被上訴人疏失所致云云，亦非足採。
六、按「因故意或過失，不法侵害他人之權利者，負損害賠償責
    任。故意以背於善良風俗之方法，加損害於他人者亦同。」
    ，又「汽車、機車或其他非依軌道行駛之動力車輛，在使用
    中加損害於他人者，駕駛人應賠償因此所生之損害。但於防
    止損害之發生，已盡相當之注意者，不在此限。」，民法第
    184條第1項、第191條之2分別定有明文。查被上訴人主張上
    訴人應負侵權行為損害賠償責任，賠償其所受之損害，即屬
    可採，爰就被上訴人請求之損害分別審酌如下：
（一）醫療費用部分：
      按「不法侵害他人之身體或健康者，對於被害人因此喪失
      或減少勞動能力或增加生活上之需要時，應負損害賠償責
      任。」，民法第193條第1項定有明文。被上訴人請求上訴
      人應賠償其因本件車禍所支出之醫療費用，自屬可取。而
      被上訴人請求之項目包括：三重市縣立醫院急診自費45
      0元；三軍總醫院自費18,079元。惟被上訴人僅提出三
      軍總醫院醫療費用收據影本1紙為證據，該收據金額為696
      元，則被上訴人此部分請求僅得就此部分金額696元部分
      認為可採，其超過部分則屬無可採。
（二）看護費用部分：
      按因傷住院治療期間，如需僱用看護而支出之看護費用，
      乃屬於因侵權行為損害賠償而增加之生活上之需要，被上
      訴人請求上訴人賠償看護費用，亦屬可取。被上訴人請求
      之項目包括：三軍醫院看護1日2,000元，5日計10,000
      元；協和醫院呼吸照護病房看護費94年2月1日至95年9
      月15 日，1個月18,000元，合計333,000元、楊梅天成
      醫院看護費1個月18,000元，95年9月15日至96年2月28日
      共97,800元，及依照醫生所說，將可出呼吸照護病房轉
      入護理之家，護理之家費用每月45,000元，被上訴人再活
      20年，合計費用10,800,000元等，此部分分述如下：
  １、關於被上訴人於三軍總醫院住院期間依據該院之診斷證明
      書所載，住院日期為94年1月14日起至94年1月20日開立該
      診斷證明書為止仍住院中，則此部分被上訴人請求上訴人
      賠償5日看護費自屬可採，此部分金額為10,000元；此外
      ，苗栗協和醫院呼吸照護病房及楊梅天成醫院呼吸照護病
      房，每月費用18,000元，有天成呼吸照護病房代收代支證
      明單影本等可為證據，則被上訴人此部分請求亦屬可取，
      則被上訴人此三部分請求應為440,800元。
  ２、另關於被上訴人可能轉入護理之家繼續照護部分，按無損
      害即無賠償為損害賠償之大原則。查被上訴人固主張每月
      費用為45,000元云云，然其於本院自認迄言詞辯論終結之
      日止，因未能脫離呼吸機，故未能轉入普通病房甚至進入
      安養中心，故其每月仍只有健保給付之醫藥費花費或看護
      費用，被上訴人就此未追加，亦未提出任何證據以供審酌
      。而就轉入護理之家繼續照護部分，既未實際支出，尚未
      發生現實損害，又非安養中心，此際請求，已有未合。況
      按請求將來給付之訴，以有預為請求之必要者為限，得提
      起之，民事訴訟法第246條所明文規定。查被上訴人並未
      舉證證明上訴人殊無可能於日後賠付被上訴人此部分之情
      事，依上開規定，被上訴人此部分醫藥費之支出，殊無預
      為請求之必要，則就此未發生之損害不能請求賠償，至於
      被上訴人如轉入安養中心新生之損害自得再行請求，是被
      上訴人此部分之請求，應認於法無據，不能准許。
（三）救護車費及呼吸照護病房之營養食品費部分：
      關於被上訴人轉院所需之救護車費用乃屬因侵權行為所致
      增加生活之需要，則就被上訴人自三軍總醫院轉院到苗栗
      協和醫院救護車4,500元部分自屬有理由，而於苗栗協和
      醫院呼吸照護病房支出營養食品每個月1,000元，計19,50
      0元，及楊梅天成醫院營養品每個月1,000元計5,433元部
      分，有被上訴人提出之收據影本可參，則被上訴人此部分
      請求合計29,433元亦應可採。
（四）喪失勞動能力之損害：按「不法侵害他人之身體或健康者
      ，對於被害人因此喪失或減少勞動能力或增加生活上之需
      要時，應負損害賠償責任。」，民法第193 條第1 項定有
      明文。查被上訴人主張其從事資源回收工作，每個月可有
      15,000元收入，可以再做10年，共損失180萬元一節，雖
      為上訴人所否認。然查，被上訴人於車禍發生前係從事資
      源回收工作一節，乃兩造俱不爭執之事實，而被上訴人雖
      未提出其確切收入之證據，然被上訴人既有相當之勞動能
      力，則自可預期其應可獲得不低於基本工資之收入，而本
      件車禍發生時之基本工資數額為每月15,800元，則被上訴
      人主張依每月15,000元計算其每月之收入當屬可採；然依
      勞動基準法第54條第1項第1款規定，雇主得強制勞工退休
      之年齡為年滿60歲，而被上訴人至97年8月20日即年滿60
      歲。又本件車禍發生於94年1月13日，則可推知被上訴人
      自車禍發生時起至依勞動基準法規定之退休年齡為止，尚
      有3年又7個月8天，則總金額合計為649,000元，但仍應按
      法定利率扣除期前利息，則依霍夫曼式計算法扣除中間利
      息，首期給付不扣除中間利息，核計金其額為597,322 元
      【計算方式為：(15000X39. 00000000+(15000X0.0000000
      0)X0.00000000) 05654)=0000000000 000000。其中39.00
      000000為月別單利 (5/12)%第43月霍夫曼累計係數，0.00
      000000為未滿一月日數折算月數之比例，0.00000000為月
      別單利 (5/12)%第44月霍夫曼單期係數。】，被上訴人於
      此範圍內之數額方屬可採。
（五）精神慰撫金部分：
      按「不法侵害他人之身體、健康、名譽、自由、信用、隱
      私、貞操，或不法侵害其他人格法益而情節重大者，被害
      人雖非財產上之損害，亦得請求賠償相當之金額。其名譽
      被侵害者，並得請求回復名譽之適當處分。」民法第195
      條第1項定有明文。被上訴人主張其因車禍受傷變成植物
      人，精神上痛苦難以形容，且上訴人從未至醫院探視，因
      而請求精神慰撫金200萬元。經本院審酌被上訴人以資源
      回收為生，未婚。上訴人於車禍時為學生，現服兵役，無
      任何收入等兩造之社會、經濟地位，及上訴人之肇事責任
      等一切情狀，認為被上訴人此部分請求應以80萬元為適當
      ，被上訴人此部分請求於超過此數額部分，應無可採。
（六）綜上，被上訴人之上開各項請求金額合計0000000元之範
      圍內方屬有可採，其超過部分則屬無可採。至於被上訴人
      另請求之下列：新莊三軍總醫院來回油費94年1月13 日
      至2月1日（18天）計1,800元（每日100元），三軍醫院前
      停車費18天，計900元（每日50元）；新莊到苗栗協和
      醫院來回油資1個月1次，1次800元共20次計16,000元；
      新莊到苗栗每月來回1次高速公路收費站3個，過路費40元
      計4,800元；苗栗協和醫院前停車費1次50元共20次計
      1,000元；新莊到楊梅每月1次來回高速公路收站站2個
      共960元；新莊到楊梅天成醫院來回油資1個月1次，1次
      400元計2,400元；乙○○到公家機關為被上訴人辦事2
      年來約30天，1天收入1,500元，損失45,000元等項，並未
      據被上訴人提出相關證據以證明其屬實，且被上訴人既已
      成植物人狀態而需長期住院，即無往來新莊、苗栗、楊梅
      之可能，故上述費用顯非屬被上訴人所支出之費用，被上
      訴人此部分之請求，自非可採。
七、按「損害之發生或擴大，被害人與有過失者，法院得減輕賠
    償金額，或免除之。」，民法第217條第1項定有明文。
      本件兩造間所生車禍，肇事主因在於被上訴人，上訴人則
      應負肇事次因，已如上述，本院審酌系爭車禍之發生原因
      ，認為被上訴人應自負百分之七十之責任，上訴人則應負
      百分之三十，依前揭法條規定，自得減輕上訴人所應賠償
      之金額，則本件上訴人應負賠償被上訴人之金額應核減為
      560,475元（元以下四捨五入）。
八、按特別補償基金依第四十條規定所為之補償，視為損害賠償
    義務人損害賠償金額之一部分；損害賠償義務人受賠償請求
    時，得扣除之。特別補償基金於給付補償金額後，得代位行
    使請求權人對於損害賠償義務人之請求權。但其所得請求之
    數額，以補償金額為限，此觀強制汽車責任保險法第42條第
    1、2項規定自明。查本件上訴人所騎乘之肇事機車，固未投
    保強制汽車責任保險，然本件被上訴人因汽車強制責任險已
    受領保險金140萬元，為被上訴人所自承（見本院卷28頁）
    ，上訴人並因之為特別補償基金所追償，揆諸前開說明，被
    上訴人受領之140萬元視為損害賠償金額之一部分，是上訴
    人辯稱此部分之金額應自被上訴人得請求賠償之金額中扣除
    ，自屬有據。經扣除後，被上訴人所得向上訴人請求賠償之
    金額已為零。
九、從而，被上訴人依民法第184條、第191條之2、第193條、第
    195條規定，請求上訴人給付0000 000元及自95年7月23日起
    算之法定遲延利息為無理由，不應准許。其假執行之聲請亦
    失所附麗，應併予駁回。原審判命上訴人給付上開金額及法
    定遲延利息，並為假執行之宣告，自有未洽。上訴意旨指摘
    原判決不當，求予廢棄改判，為有理由。自應由本院予以廢
    棄改判，如主文第二項所示。
十、兩造其餘攻擊防禦方法經審酌後，認與判決結果無涉，爰不
    一一論述，併此敘明。
十一、據上論結，本件上訴為有理由，依民事訴訟法第450條、第
    78條，判決如主文。
中    華    民    國    97    年    4     月    23    日
                    民事第十四庭
                        審判長法  官  張  蘭
                              法  官  黃麟倫
                              法  官  袁靜文
正本係照原本作成。
如不服本判決，應於收受送達後20日內向本院提出上訴書狀，其
未表明上訴理由者，應於提出上訴後20日內向本院補提理由書狀
（均須按他造當事人之人數附繕本）上訴時應提出委任律師或具
有律師資格之人之委任狀；委任有律師資格者，另應附具律師資
格證書及釋明委任人與受任人有民事訴訟法第466條之1第1項但
書或第2項（詳附註）所定關係之釋明文書影本。
中    華    民    國    97    年    4     月    24    日
                              書記官  明祖星
附註：
民事訴訟法第466條之1（第1項、第2項）：
對於第二審判決上訴，上訴人應委任律師為訴訟代理人。但上訴
人或其他法定代理人具有律師資格者，不在此限。
上訴人之配偶、三親等內之血親、二親等內之姻親，或上訴人為
法人、中央或地方機關時，其所屬專任人員具有律師資格並經法
院認為適當者，亦得為第三審訴訟代理人。


司法院資訊處製作；財團法人民間司法改革基金會備份。
